【裁判字號】    96,重訴,243
【裁判日期】    980508
【裁判案由】    分割共有物
【裁判全文】
臺灣桃園地方法院民事判決             96年度重訴字第243號
原      告  立興投資股份有限公司
法定代理人  申○○
訴訟代理人  乙○○
被      告  酉○○
            丁○○
            戊○○
            甲○○○
            黃○○○
                        巷33.
            癸○○○
            丙○○
                        1號
            Ｂ○○
            己○○
                        號7樓.
            壬○○
                        號
            辛○○
            Ａ○○○
            庚○○
            子○○
            玄○○
            未○○
            巳○○
                        2號6.
            宙○○
                        號
            卯○○兼地○○○.
            寅○○兼地○○○.
            丑○○兼地○○○.
            戌○○○
            辰○○
            宇○○
            亥○○
                        0號
            天○○
                        樓之1.
            午○○
上列當事人間請求分割共有物事件，於民國98年4 月17日言詞辯
論終結，本院判決如下：
    主  文
被告應就黃陳水所有坐落桃園縣觀音鄉○○○段白沙屯小段一二
六地號土地應有部分一四七五二分之一二四○二辦理繼承登記。
兩造共有坐落桃園縣觀音鄉○○○段白沙屯小段一二六地號土地
，應予原物分割，其分割方法應如附圖所示：Ａ部分面積一四七
七平方公尺分歸原告取得，Ｂ部分面積七七九三平方公尺，歸被
告公同共有。
訴訟費用由原告負擔一四七五二分之二三五○，餘由被告連帶負
擔。
    事實及理由
壹、程序方面：
一、按當事人死亡者，訴訟程序在有繼承人、遺產管理人或其他
    依法令有應續行訴訟之人承受其訴訟以前當然停止，民事訴
    訟法第168 條定有明文。本件被告地○○○於起訴後之民國
    98年2 月4 日死亡，其繼承人為被告卯○○、寅○○、丑○○3 人，有戶籍謄本暨繼承系統表各1 份在卷可稽，並經原
    告於98年3 月19日具狀聲明承受訴訟，於法並無不合，應予
    准許。
二、被告丁○○、戊○○、甲○○○、黃○○○、癸○○○、丙○○、Ｂ○○、己○○、壬○○、辛○○、Ａ○○○、庚○○、子○○、玄○○、未○○、巳○○、宙○○、卯○○、
    寅○○、戌○○○、辰○○、宇○○、亥○○、天○○、午
    ○○經合法送達，未於言詞辯論期日到場，經核無民事訴訟
    法第386 條各款所列情形，爰依原告聲請，由其一造辯論而
    為判決。
貳、實體方面：
一、原告起訴主張：坐落於桃園縣觀音鄉○○○段白沙屯小段12
    6 地號土地（以下簡稱系爭土地），為原告及被告之被繼承
    人黃陳水共有，原告之應有部分為14752 分之2350，黃陳水
    之應有部分合計為14752 分之12402 ；黃陳水於民國47年10
    月1 日死亡後，被告為其繼承人，惟迄今尚未辦理繼承登記
    ，系爭土地並無分割之協議，亦無不能分割之情事，爰依法
    提起本件訴訟，請求被告應就系爭土地應有部分14752 分之
    12402 辦理繼承登記，並就系爭土地為分割如附圖所示，編
    號A 部分之土地（面積1477平方公尺）歸原告所有，編號B
    部分之土地（面積7793平方公尺）歸被告公同共有，並聲明
    ：如主文第1 項、第2 項所示。
二、被告丁○○、戊○○、甲○○○、黃○○○、癸○○○、丙○○、Ｂ○○、己○○、壬○○、辛○○、Ａ○○○、庚○○、子○○、玄○○、未○○、巳○○、宙○○、卯○○、
    寅○○、戌○○○、辰○○、宇○○、亥○○、天○○、午
    ○○未於言詞辯論期日到場，亦未提出書狀作何聲明或陳述
    ；另被告酉○○、丑○○於本院言詞辯論期日到場陳稱：同
    意原告之請求等語。
三、本院之判斷：
    (一)原告主張系爭土地為原告與被告之被繼承人黃陳水共有，
      面積為9270平方公尺，原告之應有部分為14752 分之2350
      ，黃陳水之應有部分合計為14752 分之12402 ，黃陳水於
      47 年10 月1 日死亡，被告為其繼承人，且均未就黃陳水
      之應有部分辦理繼承登記，而兩造就系爭土地未訂有不分
      割之契約，且無法協議分割等情，業據原告提出系爭土地
      之土地登記謄本、地籍圖、被告之戶籍謄本為證，且為被
      告所不爭執，堪認原告此部分之主張為真實。
    (二)按因繼承、強制執行、公用徵收或法院之判決，於登記前
      已取得不動產物權者，非經登記，不得處分其物權，為民
      法第759 條所明定。而分割共有物乃係直接對共有物之權
      利有所變動，性質上屬處分行為，故共有不動產之共有人
      中有已死亡者，依民法第759 條規定，其繼承人自非先經
      登記，不得訴請分割共有物，在該繼承人為被告之情形，
      為求訴訟經濟，原告可就請求繼承登記及分割共有物之訴
      一併提起，即以一請求該死亡共有人之繼承人辦理繼承登
      記，並請求該繼承人於辦理繼承登記後，與原告及其餘共
      有人分割共有之不動產（最高法院68年第13次民事庭會議
      決議、70年第2 次民事庭會議決議參照）。經查，系爭土
      地登記之共有人黃陳水已死亡，由被告繼承其權利，已如
      前述。是原告於訴請分割共有物時，一併請求被告就被繼
      承人黃陳水所有系爭土地應有部分合計14752 分之12402
      部分辦理繼承登記，核與法律規定相符，應予准許。
    (三)按「各共有人，得隨時請求分割共有物。但因物之使用目
      的不能分割或契約訂有不分割之期限者，不在此限。」，
      「共有物之分割，依共有人協議之方法定之。」，「分割
      之方法，不能協議決定者，法院得因任何共有人之聲請，
      命為左列之分配：一、依原物分配於各共有人。二、變賣
      共有物，以價金分配於各共有人。」，民法第823 條第1
      項、第824 條第1 項、第2 項分別定有明文。本件系爭土
      地查無因法令或因物之使用目的不能分割情事，本件兩造
      就如何分割系爭土地起訴時確實不能達成協議，原告請求
      裁判分割系爭土地，洵屬有據，應予准許。
    (四)按分割共有物應斟酌共有物之性質、經濟效益及全體共有
      人之利益，並應符合公平原則。被告酉○○、丑○○表明
      同意原告主張之分割方案，經本院會同兩造及桃園縣中壢
      地政事務所人員到場實施鑑測，依原告主張分割方案繪製
      土地複丈成果圖，有勘驗筆錄及桃園縣中壢地政事務所函
      附土地複丈成果圖在卷可按。又系爭土地上建有建物8 棟
      ，除編號B 部分之建物現由第三人使用外，餘均由被告使
      用等情，亦據被告丑○○於本院審理時供陳明確；此外，
      系爭土地之編號A 部分之土地，緊臨原告所有之同小段12
      6 之2 地號、126 之3 地號、126 之4 地號土地，此有原
      告提出上開土地之土地登記謄本各1 份在卷可稽，是依原
      告主張之分割方案，核與兩造使用土地之現狀相符，於兩
      造利益之維護應未失衡，且避免土地細分，當可維護系爭
      土地最大經濟效益。是本院審酌系爭土地之現有使用狀況
      、位置及兩造分割後取得土地之經濟利益，認原告所提出
      之分割方案而就系爭土地為原物分割，應屬妥適。
    (五)末按，分割共有物具有非訟事件性質，兩造就共有物分割
      方法不能達成協議時，固得起訴請求裁判分割，然兩造各
      自主張之分割方法，僅供法院參考，法院依民法第824 條
      命為適當之分配，乃斟酌何種分割方法較能增進共有物之
      經濟效益，並兼顧兩造利益以為決定，不受任何共有人主
      張之拘束，亦不因何造起訴而有不同，縱法院認原告請求
      分割共有物為有理由，依法決定方法分割，被告應訴並提
      出不同主張，促使法院就如何為適法分割形成積極心證，
      均為渠等按當時之訴訟程度為伸張或防衛權利所必要，如
      僅因法院准許原告分割共有物之請求或採納其分割方案，
      即命被告負擔全部訴訟費用，顯失公允；本院酌量兩造均
      可因本件分割共有物而獲得相同之利益，故以兩造共有人
      應有部分比例負擔訴訟費用方不致失衡。從而，本件訴訟
      費用之負擔，應依兩造之應有部分之比例負擔，始屬妥當
      。
據上論結，本件原告之訴為有理由，依民事訴訟法第385 條第1
項前段、第80條之1 、第85條第2 項，判決如主文。
中    華    民    國    98    年    5     月    8     日
                  民事第三庭    法  官  陳心婷
以上正本係照原本作成
如對本判決上訴，須於判決送達後20日內向本院提出上訴狀
中    華    民    國    98    年    5     月    8     日
                                書記官  林君燕


司法院資訊處製作；財團法人民間司法改革基金會備份。
